【裁判字號】    94,訴,346
【裁判日期】    951229
【裁判案由】    強盜等
【裁判全文】
臺灣苗栗地方法院刑事判決               94年度訴字第346號
公  訴  人  臺灣苗栗地方法院檢察署檢察官
被      告  丙○○
                      7號
選任辯護人  李世才律師
上列被告因強盜等案件，經檢察官提起公訴（94年度偵字第1588
號），本院判決如下：
    主  文
丙○○無罪。
    理  由
一、公訴意旨：
    (一)起訴事實：
      被告丙○○於民國93年8 月8 日下午2 時許，欠缺交通工
      具並為掩飾其強盜犯行，意圖為自己不法之所有，在苗栗
      縣苗栗市○○路文德巷8 號己○○住處前，以不詳方法竊
      取己○○所有之車號DSK-468 號輕型機車，得手後，隨即
      於下午4 時許，騎乘該贓車到苗栗市○○里○○街48號之
      大將軍社區內，頭戴半罩式安全帽，假借送水果給屋主，
      騙取菲律賓籍女傭Emelita M. Luistro（下稱Emelita）
      開門，並趁Emelita 不備將其推入屋內，隨即取出長刀架
      在Emelita 脖子上，先用英文說：I Want Money！又用中
      文說：我不會打妳，我只要錢等語，至使Emelita 不能抗
      拒，任由被告在屋內找尋財物，被告找到車鑰匙後，到車
      庫將登記在甲○○名下之車號6H-7167 號自用小客車開走
      揚長而去。
    (二)起訴法條及罪名：
      1.刑法第320 條第1 項之竊盜罪。
      2.刑法第330 條第1 項之攜帶兇器強盜罪。
二、檢察官之舉證：
    (一)證人己○○之警詢及偵訊證述。
    (二)證人Emelita 之警詢及偵訊證述。
    (三)證人戊○○之警詢證述。
    (四)被告之供述。
    (五)現場照片8 張。
三、被告之陳述：
    被告坦承認識己○○及苗栗市○○里○○街48號之屋主邱仕
    乾，曾去過案發現場數次，見過Emelita 等事實，惟堅決否
    認公訴人起訴之全部犯罪事實。
四、本院之判斷：
    (一)法律依據：
      1.刑事訴訟法第154 條第2 項：犯罪事實應依證據認定之
        ，無證據不得認定犯罪事實。
      2.最高法院30年上字第816 號判例：認定不利於被告之事
        實，須依積極證據，苟積極證據不足為不利於被告事實
        之認定時，即應為有利於被告之認定，更不必有何有利
        之證據。
      3.最高法院76年台上字第4986號判例：認定犯罪事實所憑
        之證據，雖不以直接證據為限，間接證據亦包括在內，
        然而無論直接或間接證據，其為訴訟上之證明，須於通
        常一般之人均不致有所懷疑，而得確信其為真實之程度
        者，始得據為有罪之認定，倘其證明尚未達到此一程度
        ，而有合理之懷疑存在時，事實審法院復已就其心證上
        理由予以闡述，敘明其如何無從為有罪之確信，因而為
        無罪之判決，尚不得任意指為違法。
      4.最高法院92年台上字第128 號判例：檢察官對於起訴之
        犯罪事實，應負提出證據及說服之實質舉證責任。倘其
        所提出之證據，不足為被告有罪之積極證明，或其指出
        證明之方法，無從說服法院以形成被告有罪之心證，基
        於無罪推定之原則，自應為被告無罪判決之諭知。
    (二)證據能力之認定：
      就辯護人有爭執證據之證據能力，本院審認如下：
      1.證人Emelita 於警詢時之證述（見94年度偵字第1588號
        卷【下稱偵卷】第7 至9 、11至16頁）屬被告以外之人
        於審判外（司法警察調查中）之言詞陳述，未經證明具
        有可信之特別情況，復查無其他法律規定之例外情形，
        依刑事訴訟法第159 條第1 項，不得作為證據（但得以
        之作為判斷證人Emelita 其他陳述證明力之彈劾證據，
        最高法院94年度台上字第6881號判決意旨參照）。
      2.證人Emelita 於偵查中之證述（見本院卷第173 至191
        頁）屬被告以外之人於偵查中向檢察官所為之陳述，並
        無顯不可信之情況，依刑事訴訟法第159 條之1 第2 項
        ，得為證據，惟其陳述內容應以95年12月4 日本院對檢
        察官偵訊光碟進行勘驗之結果為準。
      3.證人己○○於警詢時之陳述（見偵卷第30至35頁）屬被
        告以外之人於審判外之言詞陳述，查無法律規定之例外
        情形，依刑事訴訟法第159 條第1 項，不得作為證據。
      4.證人己○○於偵查中之證述（見偵卷第97至99頁）屬被
        告以外之人於偵查中向檢察官所為之陳述，並無顯不可
        信之情況，依刑事訴訟法第159 條之1 第2 項，得為證
        據。
      5.現場照片6 張（見偵卷第50至52頁）係顯示案發現場位
        置及外觀之證物，亦非實施刑事訴訟程序之公務員違背
        法定程序所取得，自有證據能力。
    (三)無罪之理由：
      1.公訴人認被告有本件犯行，主要論據之一為：依證人
        Emelita 指述情節，歹徒將Emelita 推入房間，取得她
        所交付之3 千多元後，即放任Emelita 去打電話，自行
        取得鑰匙，並至車庫開車離去，時間非常短暫，若非熟
        悉被害人家中環境及作息之人，不可能放任Emelita 不
        管，自己搜刮財物，且明確知道汽車鑰匙放置處，馬上
        將車開走。惟查：依本院勘驗結果，證人Emelita 於偵
        查中就此段過程之證詞為：「When I go, already
        run, when I go around, already upstairs. I don't
        know the other. After I saw, the guy already go.
        Because I told your father and your step-mother.
        （我跑上樓。其他的事我不知道。後來我再看時，那個
        人已經走了。因為我告訴妳父親和繼母。）」（本院卷
        第181 頁），由此可知，歹徒取得3 千元、放任
        Emelita 上樓後，其搜刮財物及取得汽車鑰匙駕車離去
        之過程，正在設法打電話通知雇主之Emelita 並未親眼
        目睹；而Emelita 之房間至歹徒取走汽車鑰匙處（鞋櫃
        ）所在之休閒間，途中須經過2 層樓梯，還須左轉2 次
        （參本院卷第122 頁證人乙○○證述、第137 頁案發現
        場平面圖），若非回到房間之Emelita 又離開房間，試
        圖尾隨歹徒身後或窺伺其行動，實難以全程目擊歹徒取
        得鑰匙駕車離去之動作，惟當時Emelita 甫脫離歹徒控
        制，驚魂未定，正急於向外求救，衡情應無關注歹徒行
        蹤之餘力與勇氣，是以客觀情形而論，亦難期待
        Emelita 持續觀察歹徒之後續動作。則在Emelita 從未
        證述自其上樓打電話至發現歹徒已駕車離去，究竟經過
        多久之時間之情況下，本件侵入案發現場之歹徒，是否
        果真如公訴人所陳，對被害人家中狀況甚為熟悉，明確
        知悉特定汽車鑰匙放置之處，未花費時間四處尋找，即
        順利取得鑰匙駕車離去？本非毫無疑問。縱令本件確係
        對屋內環境及財物存放位置均相當熟悉之人所為，然按
        被告所供，其僅因與屋主邱仕乾之妻子戊○○有親戚關
        係，曾前往案發現場數次，衡情一般人拜訪親友時，所
        從事之活動大抵不出閒談、用餐，活動範圍通常不超出
        客廳、餐廳、入出所必經之通道及盥洗室，而證人戊○○於本院審理時已明確證稱：被告偶爾與家人一同前往
        ，最多就在客廳坐，不曾住隔夜（本院卷第92頁），則
        以被告僅數度造訪，未曾長住之經驗，實未必能夠知悉
        屋內之汽車鑰匙放置在非位於大多數訪客進出必經路徑
        上之車庫旁鞋櫃內（參本院卷第97頁證人戊○○證述、
        本院卷第137 頁苗栗縣警察局苗栗分局函所附案發現場
        平面圖），是亦不應以被告與案發現場有淵源，即遽論
        被告為本件行為人。
      2.其次，就公訴人以證人Emelita 於警、偵訊中多次指認
        被告之鬢毛、眼神、口音等特徵及所用香水之氣味，主
        張被告確為本件行為人之論述，本院查：證人Emelita
        早在93年8 月11日警詢時即陳稱（由乙○○在場擔任翻
        譯）：「歹徒戴全罩式黑色，前面為透明塑膠板…」等
        語（偵卷第15頁背面），於94年5 月20日偵查中又證稱
        ：「（檢察官問：半罩？全罩還是半罩？重點是下巴，
        有沒有包住？）有包。Full, inside have 壓克力（完
        整的，裡面有壓克力）。」、「（甲○○問：Did he
        open it ？）Open half.（打開一半）」等語（本院卷
        二第178 頁），據上以觀，Emelita 所見歹徒當時所戴
        者似為全罩式安全帽，並非證人甲○○所譯及公訴意旨
        認定之半罩式安全帽。以市售一般全罩式安全帽對頭部
        包覆保護之程度，戴上安全帽之人其臉部將被遮蓋大半
        ，縱將壓克力面罩打開，其臉頰邊緣之鬢毛、鬍鬚是否
        會暴露在外，致使旁人均能清楚辨識，已不無疑問。再
        者，據Emelita 所述，其所以能夠指認行為人之臉部特
        徵，係因「when he put the knife in my neck, I
        always look at his face （當他將刀子架在我脖子上
        時，我一直看著他的臉）」（本院卷第185 頁），然依
        其所證事發經過：「when he push me inside the
        gate, he has a big knife…. I already cry. Don't
        hurt me.…He push me into the living room …he
        拉 me into the rest room and the knife still in
        my neck. And when already go into the rest room,
        then he stop, when he stop, he grab me here.（手
        指著脖子與腰部）」（本院卷第180 、181 頁），可知
        當時Emelita 係遭歹徒自後方以利刃架在脖子上，極端
        恐懼之下，任由歹徒或推或拉控制其行動，而Emelita
        之身高為150 公分，與其所描述之歹徒相差至少20公分
        （見本院卷第182 、185 頁證人Emelita 之偵訊證述）
        ，在遭高出自己一個頭、又戴全罩式安全帽之歹徒自後
        方貼身壓制之情況下，除非設法轉頭並朝上仰望，否則
        難以看清歹徒面容，但事實上當時Emelita 如稍一轉頭
        即可能導致遭利刃劃傷之後果，衡情其應不敢為之，至
        於無視割喉之危險，仰頭朝上注視歹徒之舉動，更屬難
        以想像，遑論Emelita 已經驚惶失措、淚眼朦朧，是其
        有無精確辨識歹徒長相之機會與能力，均值懷疑。又
        Emelita 僅見過被告3 次，最後一次距離案發時至少有
        2 個月（見本院卷第175 、176 頁），該址平日又訪客
        甚眾（參本院卷第125 頁證人乙○○證述），Emelita
        與被告之互動並非特別頻繁，而且事隔相當時間，何以
        能對被告之聲音、所用香水氣味印象深刻，指證歹徒之
        此等特徵與被告相同？此點尚無合理解釋。況若
        Emelita 於被害當時即發覺歹徒之聲音、氣味甚為熟悉
        ，因而聯想到被告，其理應於案發後警詢時立即陳述此
        一與案情相關之重要事項，然Emelita 於案發當日對歹
        徒之形容卻是「1 位陌生男子」（偵卷第11頁背面），
        93年8 月11日第三次警詢時雖指認被告，仍未曾提及有
        關氣味之事（偵卷第15至16頁），顯然有違常理。雖
        Emelita 於偵查中稱確有將此事告訴擔任翻譯之乙○○
        ，惟乙○○身為被害家庭之成員，其父邱仕乾與被告又
        素有嫌隙，對於任何有助於警方破案之線索必當儘可能
        詳盡翻譯，更無為被告掩飾、撇清嫌疑之動機，如
        Emelita 早已清楚指出足以研判歹徒身分之重要特徵，
        英文極佳、甚至通曉菲律賓語（見本院卷第180 頁）之
        乙○○豈可能不據實轉述，請求員警記載？此外，
        Emelita 初次指認被告為行為人之時間係案發後翌日（
        即93年8 月9 日），地點在乙○○住處，指認客體為照
        片（以上參見本院卷第190 頁證人Emelita 證述），當
        時被告尚未到案，顯然警方係提供被告之口卡片及刑案
        資料照片（偵卷第41至43頁）予Emelita 進行指認，惟
        該等照片中被告之容貌與目前容貌已有相當差異，如此
        自難擔保Emelita 指認之效力；而當Emelita 於偵查中
        再度指認被告到案後之生活照（偵卷第44至48頁）時，
        卻先稱：「quite like, but 沒有…（相當像，但沒有
        …）」，進而沈默不語，於甲○○稱：「她說是，就是
        他。」以後，隨即又稱：「How about I am going
        home？I am already…（我可以回去了嗎？我已經…）
        」（本院卷第187 頁），雖過程中其頭部曾被法警遮住
        ，致無法辨識有何表情或動作，然僅僅由其態度之遲疑
        、顧慮，即益加令人懷疑先前指認之正確性及任意性。
        綜上所述，儘管證人Emelita 曾指認本件行為人之相關
        特徵，甚至指證被告，仍不足據為對被告不利之認定。
      3.再其次，公訴人援引證人己○○於偵查中所證：案發當
        日伊所有之DSK-648 號機車失竊，伊第一個懷疑的就是
        被告，因為被告曾向伊借用該機車，當晚伊到被告住處
        向被告求證，被告原來留的鬢毛已全部刮掉，且不願意
        在母親面前讓伊求證，又失竊機車之大鎖、電門都沒有
        被破壞等情，論斷被告有竊取該機車，做為至案發現場
        強盜之交通工具。然查，己○○於本院審理時明確證稱
        ：「（問：知道有搶案後，你如何處理？）當天我去找
        之前向我借機車的人，一個是被告，一個住在我家附近
        ，姓名我不知道。」（本院卷第109 頁），此已證明被
        告並非唯一曾向己○○借用該停放在案發現場之機車，
        可能持有其複製鑰匙之人，換言之，己○○口中另一不
        詳姓名之人亦不無可能在不破壞該機車大鎖、電門之情
        況下，自己○○住處輕易將之竊走，供作自己或他人犯
        案之工具；而依己○○於警詢及審理中所陳，其與被告
        認識不過月餘，平日互動以電話聯絡為主，雖曾前往彼
        此住處，但非天天見面，則被告究係於案發當日始將臉
        上鬢毛剃除，抑或數日之前即已為之，此實非己○○所
        能夠得知，縱該段期間被告確曾改變外貌、造型，亦不
        能遽認係犯案後意圖掩飾身分之舉動；又被告不讓己○○在母親面前求證其有無竊取機車之事，此由己○○證
        稱：「我覺得他在外的行為都不讓他家人知道」（本院
        卷第111 頁），及時下年輕人甚少將自身之交友狀況及
        朋友間談論之話題與父母、長輩分享之社會常態，不難
        獲得合理之解釋，況當時己○○並未事先知會被告，即
        進入被告住處樓下客廳呼喊（同上頁），任何人面對此
        種情況均不免心生不悅，對在場之家人或訪客感到歉疚
        ，亟欲打發不速之客離去，豈能獨將被告之反應視為畏
        罪心虛之表現？此外，綜觀己○○之證詞，其機車曾經
        借給被告，案發當晚向被告求證時遭被告藉詞推託，並
        發現被告刮除鬢毛，事後開始聯絡不上被告，直到93年
        8 月10日凌晨被告到訪時表示自己被警方約談，可見至
        遲於93年8 月10日時，已有種種跡象足使其懷疑被告涉
        案，參以Emelita 係於93年8 月10日下午3 時10分警詢
        中首次依據被告之口卡片指認被告為本件行為人（偵卷
        第13頁），己○○於偵查中亦稱「女泰勞當天就當面指
        認是丙○○」乃其認定被告犯案之理由（偵卷第98頁）
        ，則按理而言，己○○於93年8 月10日下午3 時20分接
        受警詢時，應能向警方提供其所經歷與被告有關之事件
        ，做為警方調查之線索，何以己○○當時仍陳稱：沒有
        可疑人提供警方（偵卷第30頁背面），直至同年月17日
        第二次警詢時起才供陳前揭情事？是其所證情節是否盡
        然屬實，猶不無斟酌之餘地，再參酌己○○所述疑似行
        為人遺留在該機車上之棉質手套1 副，經抽取DNA 檢測
        結果，並未檢出足與被告唾液棉棒比對之型別（見本院
        卷第29、30頁內政部警政署刑事警察局鑑驗書），尚無
        其他可證明被告竊取、使用該機車之積極證據之情形，
        自亦不能認定被告有竊取該機車並用以犯案之行為。
      4.末查，本件案發現場經警方採證結果，並未採集到可資
        比對之指紋（見偵卷第5 頁苗栗縣警察局苗栗分局偵查
        員丁○○職務報告）；遭歹徒駛離之6H-7167 號自用小
        客車，事後雖為桃園縣政府警察局楊梅分局員警尋獲，
        惟經採證結果，亦無明顯指紋可送驗比對，更無任何採
        證紀錄可查（見偵卷同上頁職務報告、本院卷第24頁桃
        園縣政府警察局楊梅分局函），是被告究竟有無侵入案
        發現場及駕駛上開車輛離去之行為，實無任何客觀之物
        證可以佐證，僅能依據相關人之供述加以認定。然證人
        Emelita 、己○○所證詞之情節，實仍不足以積極、確
        切證明被告之犯罪事實，已如前述。而審酌證人戊○○
        於審理中證稱：「我聽我先生說這一定是熟人做的，他
        還說要給警察破案獎金10萬元，而且警察每次來，他們
        談案情時，就會把我支開，不讓我參與」、「我和我先
        生都有問，菲傭說行為人從背後架住她，他有戴安全帽
        ，所以她看得不是很清楚」、「我有常常聽我先生說這
        一定是熟人所為，偶爾又問起某人如何，他還對我說不
        是被告做的就沒事了」、「我懷疑是我先生引導菲傭的
        ，菲傭害怕沒有工作，而且我先生常說錢是她出的，叫
        外勞要聽他的話」等語（本院卷第91、94頁），同時就
        邱仕乾與被告家庭間之嫌隙夙怨證述歷歷（本院卷第93
        頁），證人庚○○（案發當時之苗栗縣警察局苗栗分局
        文山派出所所長）亦證陳：本件是針對邱仕乾自己提出
        的嫌疑人去調查，邱仕乾提出的3 、5 位都是戊○○的
        親友，因本件關係到戊○○，所以處理時都不跟戊○○
        聯絡，只與邱仕乾聯絡，為讓Emelita 能夠完全陳述，
        有一次到乙○○家裡，但不確定是否做指認（本院卷第
        202 至206 頁）等情，參以警方原先鎖定之其餘嫌疑人
        （除己○○外）及排除緣由為何，一概未顯現在卷證資
        料中，偵辦過程中復從不曾通知被告到場供Emelita 當
        面指認，Emelita 之警詢筆錄製作過程又皆未以錄音或
        錄影方式紀錄以供檢驗等事實，又不免令本院產生
        Emelita 非全然本於自己之記憶指控被告，及警方偵辦
        程序過度受到被害人引導、過早推定被告犯案之疑慮。
        基於上述理由，在Emelita 業於94年5 月24日離境（見
        本院卷第87頁入出國日期證明書），事實上無法於本院
        審理中到庭，接受被告之對質、詰問，使本院釐清其證
        詞疑點及上開顧慮之情況下，更不宜僅憑Emelita 先前
        指證被告犯罪之陳述，遽予認定不利於被告之事實。
      5.綜上各節說明，本件公訴人所舉之各項積極證據及論述
        ，尚不足以說服本院形成確信被告有罪之心證，揆諸前
        揭法律規定及判例意旨，應認被告之犯行猶屬不能證明
        ，諭知被告無罪之判決。
五、適用之法律：
    刑事訴訟法第301 條第1 項。
本案經檢察官石東超到庭執行職務。
中    華    民    國    95    年    12    月    29    日
                  刑事第一庭    審判長法  官  劉興浪
                                      法  官  吳國聖
                                      法  官  羅貞元
以上正本證明與原本無異。
如不服本判決，應於判決送達後10日內向本院提出上訴狀（應抄
附繕本）。告訴人或被害人如對於本判決不服者，應具備理由請
求檢察官上訴，其上訴期間之計算係以檢察官收受判決正本之日
期為準。
                                      書記官  劉秋雯
中    華    民    國    95    年    12    月    29    日


司法院資訊處製作；財團法人民間司法改革基金會備份。
